行　政　法　院　判　決　　　　　　　　　　　　　八十八年度判字第三七六五號
　　原　　　告　助晟貿易有限公司
　　代　表　人　甲○○
　　訴訟代理人　乙○○
　　被　　　告　經濟部智慧財產局（承受原經濟部中央標準局業務）
右當事人間因新型專利異議事件，原告不服行政院中華民國八十七年十月十五日台八
七訴字第五○四七五號再訴願決定，提起行政訴訟。本院判決如左︰
　　主  文
原告之訴駁回。
　　事  實
緣本件關係人嘉儀企業股份有限公司於八十五年九月四日以其「電暖器乾衣架」（以
下稱系爭案）包括兩架板，中央底部形成可與電暖器各葉片間之半圓靠抵部貼靠之圓
弧靠抵部，對應於圓弧靠抵部之兩側形成與電暖器葉片側緣夾掣之夾片，各架板內面
設置多數套筒，各套筒下方形成具凸粒之扣片；多數橫桿，各橫桿近兩端部形成扣孔
，橫桿兩端分別穿套於架板之套筒中，使各橫桿之扣孔與套筒之凸粒相互扣合定位，
藉以構成專供套合於電暖器上方之乾方架等情，向原經濟部中央標準局申請新型專利
，經編為第00000000號審查，准予專利。公告期間，原告以本案有違專利法
第九十八條第一項第一款、第二款及第二項規定云云，檢具申准在先之第00000
000號「適用於電暖器之曬衣架」新型專利案（以下稱引證案）專利公告及專利說
明書影本等，對之提起異議。案經原經濟部中央標準局審查，為「本案異議不成立。
」之審定，發給八十六年十二月二十二日（）台專（判）○五○三一字第一四九六
三○號專利異議審定書。原告不服，申經提起訴願、再訴願均遭駁回，遂向本院提起
行政訴訟。茲摘兩造訴辯意旨如次：
原告起訴意旨略謂︰一、系爭案於專利說明書所揭示之曬衣架主架構與引證案相同，
在原告對系爭案提出異議後，系爭案對其專利範圍有所修正，但是系爭案所做之專利
範圍修正，並未以其特徵方式將範圍界定於與引證案不同之處，反而是與引證案相同
之主架構都界定於申請專利範圍中，依法尚有未合。二、依專利法第二十九條第一項
「利用他人之發明或新型再發明者，得申請發明專利。」及第二項「前項之再發明，
係指利用他人發明或新型之主要技術內容所完成之發明。」及第八十條第一項「第二
十九條再發明專利權未經原專利權人同意，不得實施其發明。」，依前述之法規可知
，系爭案實施其專利權時，與引證案相同之主要技術內容必須經引證案專利權人同意
，才可製造該專利物品，否則無法保護原發明人之權利。三、系爭案與引證案皆是於
電暖器上加裝曬（乾）衣架，讓電暖器除了供人取暖外，還可供使用者烘乾衣物之用
，從系爭案所揭示之目的與引證案設計意念是完全相同，而且系爭案與引證案之曬（
乾）衣架在使用時，係以將曬（乾）衣架固接於電暖器之複數鰭片上，使用者只要將
衣物掛置於曬（乾）衣架之橫桿上，即可藉電暖器複數鰭片釋散之溫度，將掛於曬（
乾）衣架上之衣物烘乾之功能實質內容相同。系爭案與引證案為達上述之功能所採用
之構造，係以曬（乾）衣架皆具有兩形狀相同之套架，以及一組接於前述兩套架間之
複數橫桿所組成；由前述可知系爭案所揭示之構造已見於引證案中。兩者在使用時皆
須先將複數橫桿組接於套架上，將套架組接於電暖器之鰭片上，並可使整組之曬衣架
組裝於電暖器上使用，在使用後或不使用時還可一一將曬衣架拆解收合之功效性是完
全相同。從前述分析說明下，可知系爭案所揭示之實質內容、技術手段及功效性完全
與引證等相同。四、系爭案之架板在固接於電暖器上是以架板下緣之圓弧靠抵部跨至
於電暖器複數鰭片間之圓柱表面上，並再以架板上之二夾片夾接於電暖器鰭片兩側端
面上；從系爭案所揭示之二夾片與電暖器鰭片端面接觸面積小，再加上整部電暖器之
表面上皆具有一層光滑面之烤漆，因此二夾片與電暖器鰭片端面接觸面積所產生之靜
摩擦力小，又再加上架板下緣之圓弧靠抵部內面與電暖器複鰭片間之圓柱表面皆為光
滑面，因此圓弧靠抵部與圓柱接觸間之靜摩擦力也小，在橫桿上所掛之衣物重量大於
前述二夾片與電暖器鰭片間所產生之靜摩擦力，以及架板之圓弧靠抵部與圓柱接觸間
之靜摩擦力時，系爭案之乾衣架便產生左、右高低傾斜或者鬆動現象，嚴重者還會造
成整個乾衣架自電暖器上脫落：而引證案以二套架上之Ｌ型凹槽直接迫緊夾接方式夾
接於電暖器之鰭片兩側端面上，由於Ｌ型凹槽直接夾接於電暖器之鰭片，因此Ｌ型凹
槽與鰭片夾接面積大，所產生之靜摩擦力大，因此可支撐較重之衣物，因此從兩者曬
（乾）衣架組接於電暖器上之比較，可知系爭案並無優於引證案，且在夾接上也無增
進任何之功效，因此系爭案在此點設計上，根本不具有任何進步性可言。雖然系爭案
之二夾片上各具有一凸部，但此凸部之設計依舊無法補強二夾片所存在之缺失，因此
系爭案之二夾片上之凸部只是為了迴避引證案所作之設計而已。五、系爭案架板上之
套筒中具有一扣片，在該橫桿套接於該套筒中時，該扣片會由橫桿內部之滑槽滑入於
該橫桿中，並以該扣片上之凸粒扣於該橫桿之扣孔中，以達穩固接合橫桿於該套筒中
的設計，但是系爭案此種套接方式是有意迴避引證案而作的迴避設計，避免直接侵害
到引證案之專利權益，雖然系爭案修正其專利範圍，將專利範圍之橫桿縮小於以扣片
套接的形態，亦是熟習此項技藝之人士皆可輕易修改或附加設計；而引證案的套接方
式是以橫桿與套孔間的迫緊方式接合，其用意是在於不使用曬衣架時，使用者可輕易
的將曬衣架組裝或拆解收合，但是依系爭案的套接方式來看，在使用者不使用乾衣架
時，想拆解乾衣架收合將會是一件相當難拆解之乾衣架，拆解不當將造成扣片斷裂，
蓋拆解系爭案乾衣架時，必須以具尖銳頭部之工具去按壓扣片上之凸粒，使扣片上之
凸粒離開橫桿上之扣孔後，方可將橫桿與套筒分離，但是系爭案橫桿兩端都是以此種
方式套接，在分離橫桿一端後，要再分離橫桿另一端與套筒的接合時，原先所分離的
那一端又會再接合回去，如此一來，便造成拆解上之困擾與麻煩，因此該被異議案的
套接方式，是完全的不具進步性之創作。且系爭案與引證案不同處，乃為熟習該項技
術者可輕易完成或變更附加之設計，依行政法院七十一年四月九日判字第三七四號之
判決要旨「僅為設計方式之變更，但技術範疇及目的與功效性均相同，不具創意者難
謂新型」，故系爭案實已違反專利法第九十八條第一項第一、二款及第二項之規定，
非為專利法所稱之新型專利，故請求撤銷原處分及訴願、再訴願決定。
被告答辯意旨略謂︰一、原告起訴理由謂本案主要技術內容與引證案（第00000
000號專利案）相同，系爭已對引證案構成侵權云云。惟引證案與原告構造不同，
於異議審定理由(四)已詳細載明，至是否侵權並非異議事件審酌範疇，所訴不足採信。
二、起訴理由又謂系爭案所揭示之實質內容、技術手段及功效完全與引證案相同；且
謂系爭案架板上之二夾片與電暖器鰭片端面接觸面積所產生之靜摩擦力小，圓弧靠抵
部與圓柱接觸間之靜摩擦力也小，因此其乾衣架易產生左、右高低傾斜或鬆動現象；
另本案於拆解乾衣架時，必須以具尖銳頭部之工具去按壓扣片上之凸粒，使扣片上之
凸粒離開橫桿上之扣孔後，方可將橫桿與套筒分離，其拆解方式易造成扣片斷裂，根
本不具進步性云云。惟引證案之套架與系爭之架板構造不同（參審定理由(四)之內容）
，且兩案之橫桿構造也不同，故引證案之整體構造、空間型態及技術手段實與系爭案
不同；另系爭案架板與電暖器之結合具有圓弧靠抵部及夾片兩項結合構造，其圓弧靠
抵部可直接貼靠於電暖器散熱葉片間之半圓間隔塊的上方位置，以提供良好的支撐效
果，而兩架板朝內側橫向延伸之夾片恰可夾合於電暖器前、後位置之散熱葉片的兩側
緣位置，並同時以夾片外端之凸部相應扣合，可使整個乾衣架穩定結合於電暖器上方
位置，如欲使乾衣架分離時，亦僅需向上拉起之方式而可迅速地拆解，其乾衣架於使
用時並不會產生左、右高低傾斜或鬆動現象；又系爭案架板與橫桿之結合方式也因具
有防脫落的扣片、凸粒及扣孔等構造，有較佳之定位效果，而卡合構造於設計上均具
有彈性，適當擠壓即可拆解，不致產生斷裂現象，故系爭案當具有功效之增進。綜上
所述，原經濟部中央標準局為本案異議不成立之審定並無違法，本案原告之訴無理由
，請駁回原告之訴。
　　理  由
按稱新型者，謂對物品之形狀、構造或裝置之創作或改良，為專利法第九十七條所規
定。又公告中之新型，任何人認有違反專利法第九十七條至第九十九條規定而向專利
專責機關提起異議者，依同法第一百零二條第一項規定，除應備具異議書外，並應附
具證明文件；從而有無違反專利法規定之情事，依法應由異議人附具證據供查。本件
原告主張本案主要技術內容與引證案相同，本案已對引證案構成侵權並謂本案所揭示
之實質內容、技術手段及功效完全與引證案相同；且謂本案架板上之二夾片與電暖器
鰭片端面接觸面積所產生之靜摩擦力小，圓弧靠抵部與圓柱接觸間之靜摩擦力也小，
因此其乾衣架易產生左、右高低傾斜或鬆動現象；另本案於拆解乾衣架時，必須以具
尖銳頭部之工具去按壓扣片上之凸粒，使扣片上之凸粒離開橫桿上之扣孔後，方可將
橫桿與套筒分離，其拆解方式易造成扣片斷裂，根本不具進步性云云等語，主張如事
實欄所載。經查，本件於訴願程序中，訴願決定機關經濟部為求慎重，將訴願書及相
關證卷資料委請國立交通大學鑑定結果認為；引證案之構造係由二橫桿及二套架所組
成，其特徵在於橫桿係呈管狀體，套架係呈ㄇ字形，其橫向二端頭分別延設一套孔，
用以套接橫桿，套架下方之ㄇ形內緣壓鑄為Ｌ形凹槽；橫桿及套架呈口字形對應套裝
而成之曬衣架，以套架下方ㄇ形內緣之Ｌ形凹槽，嵌入鰭片式電暖器之散熱鰭片上緣
，使曬衣架固定於電暖器上方兩端，利用電暖器發散之熱量，對吊掛於橫桿之衣物產
生烘乾效果，使電暖器兼具烘衣用途。系爭案之架板係在底部形成圓弧靠抵部，供靠
抵於電暖器各鰭片，具有可夾持於鰭片邊緣含有凸部之夾片；引證案之套架係呈ㄇ字
形，套架下方壓鑄為Ｌ形凹槽。系爭案之套筒內部形成具凸粒之彈性扣片，供穩固鎖
定橫桿而無虞脫落；引證案之套孔則僅為單純方孔，無可供扣合之結構，系爭案之架
板與引證案之套架結構不同。系爭案之橫桿兩端部皆具有可供穩固扣合於套筒內部之
扣孔結構，引證案之橫桿則僅為單純之方形管，且橫桿與套架間僅屬單純之套孔與套
管之相互套接，無扣合之結構，故系爭案與引證案之橫桿構造亦不同。又系爭案之架
板與電暖器透過圓弧靠抵部及夾片之結合，使架板之結合穩定性較引證案為佳，且系
爭之架板與各橫桿間之結合具有防脫落之扣片、凸粒及扣孔等相關構造，亦較引證案
為優，具有增進之功效。又系爭案之卡合構造於設計上均具有彈性，適當擠壓即可拆
解，不致產生斷裂現象，其結合較具彈性，較引證案須對準卡合位置方能進行卡合，
在配合性上亦較引證案為佳。總之，系爭案與引證案二者與電暖器之結合構造及技術
思想完全不同，且其功效確優於異議案，有國立交通大學八十七年三月十六日交大
研字第一一一○號函及其附件附於訴願卷可稽。原經濟部中央標準局就原告之異議為
不成立之審定，訴願及再訴願遞予維持，均無不合。原告聲請言詞辯論，尚無必要。
據上論結，本件原告之訴為無理由，爰依行政訴訟法第二十六條後段，判決如主文。
中    華    民    國     八十八      年      十      月     二十八      日
                    行 政 法 院 第 三 庭
                                審 判 長 評  事      曾  隆  興
                                         評  事      蔡  進  田
                                         評  事      鄭  淑  貞
                                         評  事      徐  瑞  晃
                                         評  事      張  瓊  文
右  正  本  證  明  與  原  本  無  異
                                         法院書記官  賀  瑞  鸞
中    華    民    國     八十八      年      十      月     二十九      日
